臺灣板橋地方法院民事判決　　　　　　 100年度訴字第1236號
原　　　告　陳允火
即反訴被告
訴訟代理人　林誌誠律師
被　　　告　顏文隆
即反訴原告
訴訟代理人　林森敏律師
上列當事人間請求塗銷抵押權等事件，經本院於民國100年12月
20日言詞辯論終結，判決如下：
    主  文
被告應將原告所有坐落新北市○○區○○段八二一地號土地、權
利範圍為八百分之九，及其上同段四二三建號，門牌號碼為新北
市○○區○○街二十九巷十號二樓之房屋，於民國七十二年十一
月一日所擔保新臺幣參佰萬元之抵押權設定登記（收件字號北中
地登字第０三五五九六號）予以塗銷。
訴訟費用由被告負擔。
反訴原告之訴及假執行之聲請均駁回。
反訴訴訟費用由反訴原告負擔。
    事實及理由
壹、程序方面：
一、查本件原告以其所有坐落新北市○○區○○段821地號土地
    ，權利範圍為800分之9，及其上同段423建號、門牌號碼新
    北市○○區○○街29巷10號2樓之房屋（下稱系爭不動產）
    為被告設定之抵押權所擔保之債權，其請求權已罹於消滅時
    效為由，因被告之抵押權設定登記妨礙原告所有權之權能，
    爰依民法第767條中段規定所有物妨害請求權請求被告塗銷
    抵押權設定登記之訴訟。被告同時依消費借貸契約法律關係
    請求原告返還上開抵押權所擔保之借款及其利息。經核本件
    反訴標的與本訴標的及其防禦方法，在法律或事實上均關係
    密切，審判資料有共通性或牽連性，自屬相牽連，故本件被
    告提起反訴，依民事訴訟法第259條、第260條規定，應予准
    許。
二、次按因不動產之物權或其分割或經界涉訴者，專屬不動產所
    在地之法院管轄，民事訴訟法第10條第1項定有明文。本件
    原告係依民法第767條中段規定所有物妨害請求權請求被告
    塗銷抵押權，此乃所有權物權上之作用，與物權本體有不可
    分割之關係，原告既本於不動產所有權而生之請求權訴訟，
    系爭不動產既坐落於本院轄區，爰依最高法院74年度台上字
    第280號判例意旨，本件專屬本院管轄，合先敘明。
貳、實體方面：
一、本訴部份
  (一)原告主張：原告於民國72年3月19日向被告借款新臺幣（下
    同）12萬5,000元，復分別於72年9月22日、72年10月4日間
    受被告委託買賣新東紡織公司股票各40萬、140萬股，原告
    為擔保上開12萬5,000元借款，及擔保原告受被告委託買賣
    之新東紡織公司股票共144萬股不任意盜買盜賣，致損及被
    告權益，因而將名下之系爭不動產，於72年10月底提供被告
    設定抵押權，擔保債權總金額300萬元，抵押權存續期間自
    72年10月20日至73年4月20日，就新東紡織公司股票144萬股
    兩造未成立借貸契約。且依72、73年間每股市值至少有15~2
    0元，若以每股15元計算，則新東紡織公司股票144萬股價直
    達2,100萬元，原告僅受被告之託為其操盤，被告會笨到將
    市值1、2千萬元之股票交原告持有，卻僅設定300萬元之抵
    押權？顯與常情不合，是就新東紡織公司股票144萬股原告
    根本未向被告借貸。又抵押權所擔保債權之返還期限，已於
    抵押權設定存續期間訂定補明，抵押權自屆滿之73年4月20
    日至今已超過27年以上，其間無任何訴訟事件、證據保全事
    件，依民法第125條、第880條規定，其抵押權擔保之債權已
    超過消滅時效。爰依民法第767條中段、第880條之法律關係
    請求塗銷系爭不動產之抵押權設定登記，並聲明:被告應將
    原告所有坐落新北市○○區○○段821地號土地，權利範圍
    為800分之9，及其上同段423建號，門牌號碼新北市○○區
    ○○街29巷10號2樓之房屋，以72年北中地登字第035596收
    件，於72年11月1日登記之債權額300萬元抵押權登記予以塗
    銷。
  (二)被告則以:72年間被告持有上市公司新東紡織公司股票，股
    價節節高昇，原告乃透過訴外人梁耀郎之介紹，前來找被告
    借貸金錢及新東紡織公司股票，原告於72年3月19日向被告
    借得125,000元、72年9月22日向被告借得新東紡織公司股票
    40萬股、72年10月4日向被告借得新東紡織公司股票104萬股
    ，借貸股票之當時市價約為1、2千萬元，雙方乃言明由原告
    提供所有之系爭不動產，設定抵押權於被告，因當時原告資
    力有限，只有系爭不動產可供擔保，而該屋於當時市價也差
    不多僅3、4百多萬元，故由原告設定300萬元之抵押權於被
    告，合情合理。再者，就新東紡織公司股票144萬股部分，
    原告一開始謬稱為被告保管股票，並不可採，蓋如果是單純
    保管，簽署保管條並註明其意旨即可，為何簽署借據？復於
    100年10月21日開庭時，又辯稱在被告公司單純喊盤，根本
    沒有碰觸到股票云云，核其說法前後矛盾，顯然均非事實。
    是原告稱為被告保管股票、代為操作、股票已交還被告云云
    ，皆與事實不符，倘若事後返還，原告為何不索回借據3張
    ，要求塗銷抵押權設定？實際上，原告一方面幫被告代操股
    票，一方面也向被告借貸144萬股新東紡織公司股票，以便
    自己操作，獲利歸於自己，所以才會簽署借據，代操股票與
    借貸同時存在。雙方之所以設定短期抵押權，是希望可以盡
    快完成股票操作，所以先設定半年的抵押權存續期間，但並
    未言明何時歸還股票。後來新東紡織公司跳票後自證券交易
    所下市，原告也就沒有歸還股票，也自知無理由要求塗銷抵
    押權設定，所以才會一放至今。是以，由原告拖延至28年後
    才訴請塗銷抵押權之情形而論，雙方間確實為借貸關係，否
    則倘若單純代操擔保信用，則72年間代操結束，為何當時原
    告不要求塗銷抵押？再由原告拖延長達28年，更可得知雙方
    確實並未約定144萬張股票之歸還時間，且依據原告當時親
    簽之借貸收據，其上並無任何關於到期日之記載，雙方亦無
    口頭約定到期日，從而本件消費借貸係屬「不定期」，是被
    告於本件訴訟之前從未向原告催告返還，則民法第125條規
    定15 年之請求權時效亦尚未起算，從而原告誤認本件借款
    到期日為73年4月20日，至今日已超過27年以上，被告請求
    權罹於時效消滅云云，即與事實不符等語置辯，並聲明:原
    告之訴駁回。
二、反訴部份:
(一)、反訴原告主張：雙方於72年間成立借貸關係，已如前述，借
    貸標的為金錢12萬5千元，及有價證券新東紡織公司股票144
    萬股，雙方於借貸當時，並未約定返還期限。上開借貸股票
    之當時市價約為1、2千萬元，因此可以確定當時雙方之借貸
    金額在1千萬至2千萬之間。惟新東紡織公司股票業已下市，
    新東紡織公司目前停止營業，反訴被告顯然無法返還具有「
    可於證券交易所自由流通、買賣」性質之新紡公司股票，依
    照民法第479條第1、2項及第481條規定，既然雙方並未約定
    返還時或返還地，反訴原告當可請求反訴被告以借貸股票當
    時之市價，加計12萬5仟元，全部償還之。惟考量訴訟成本
    ，既然已有抵押權設定，擔保債權總金額300萬元，則於此
    範圍內舉證較為容易，反訴原告乃於本件訴訟提出反訴，僅
    請求反訴被告返還現金300萬元。為此，爰依消費借貸之法
    律關係，提起反訴等情。並聲明：(一)反訴被告應給付反訴
    原告300萬元，及自反訴起訴狀繕本送達翌日起至清償之日
    止，按週年利率5%計算之利息。(二)願供擔保，請准宣告假
    執行。
(二)、反訴被告則以：反訴被告自認於72年3月19日向反訴原告借
    貸12萬5000元，但12萬5000元債務自72年迄今已28年，早逾
    15年時效，依民法第125條規定，反訴原告自無請求權。另
    就新東紡織股票144萬股，反訴被告根本未向反訴原告借貸
    ，以72、73年間每股市值至少有15~20元，若每股15元，則
    新東紡織公司股票144萬股有2,100萬元價值，反訴被告僅受
    反訴原告之託為其操盤，反訴原告會笨到將市值1、2千萬元
    之股票交反訴被告持有，卻僅設定300萬元之抵押權？顯與
    常情不合。反觀設定期間為72年，存續期間為1年，足以證
    明反訴被告主張設定300萬元之抵押權，係給反訴原告作擔
    保，即擔保反訴被告不隨意動手腳，以圖自己私利。退萬步
    言，縱法院認定反訴被告有向反訴原告借用新東紡織公司股
    票144萬股，早逾民法第125條規定之15年消滅時效等語置辯
    ，並聲明：(1)反訴原告之訴及假執行之聲請均駁回。(2)如受
    不利判決，願供擔保，請准宣告免為假執行。
參、兩造不爭執之事項
 1、坐落新北市○○區○○段第821地號土地，權利範圍800 分
    之9，及其上建號永和區○○段423建號權利範圍全部，於72
    年8月18日以買賣為原因移轉登記為陳允火所有。陳允火於
    72年11月1日將上開不動產以自身為義務人設定抵押權，義
    務人為陳允火、權利人為顏文隆，存續期間自72年10月20日
    起至73年4月20日止、擔保金額為300萬元。
 2、兩造於72年3月19日簽立之12萬5000元借據、72年10月4日、
    72年9月22日簽立記載「茲借壹佰零肆萬股」、「茲借到新
    東紡織公司股票肆拾萬股」之字據為真正。
 3、上開抵押權擔保之債權包括陳允火於72年3月19日向顏文隆
    借貸12萬5000元借款債權；另兩造於72年10月4日、72年9月
    22日書立之字據與本件抵押權擔保之債權有關。
肆、本件之爭點:
 1、本訴部份
    兩造間是否成立新東紡織公司股票共144萬股之消費借貸契
    約關係？系爭抵押權所擔保之債權是否因時效而消滅？原告
    請求塗銷上開抵押權之設定登記，是否有理由？
 2、反訴部份
    反訴原告請求反訴被告返還300萬元，有無理由？
伍、本院得心證之理由：
一、本訴部份:
(一)、兩造間就新東紡織公司股票共144萬股是否成立借貸契約關
    係？
 1. 按「當事人主張有利於己之事實者，就其事實有舉證之責任
    」，民事訴訟法第277條前段定有明文，故負舉證責任之當
    事人，須證明至使法院就該待證事實獲得確實之心證，始盡
    其證明責任。故當事人間就為抵押權擔保效力所及之債權是
    否存在有所爭執時，自應由主張債權存在有利事實之登記抵
    押權人負舉證之責。本件原告主張其所有系爭不動產上，以
    被告為債權人所設定之300萬元普通抵押權，實際上並無擔
    保借貸144萬股之債權存在；被告則抗辯兩造就新東紡織公
    司股票144萬股成立消費借貸契約，揆諸上開說明，自應由
    被告就系爭抵押權所擔保新東紡織公司股票144萬股之借貸
    債權存在之事實，負舉證責任。
 2. 被告抗辯系爭抵押權所擔保之債權為其對於原告之12萬500
    0元、新東紡織股票共144萬股之借貸債權，並提出被告於72
    年3月19日、72年10月4日、72年9月22日分別書立之借據共3
    紙為證，原告除自認於72年3月19日向被告借貸12萬5,000元
    外，對於3紙借據之真正亦不爭執。而證人梁耀郎到庭證稱:
    伊認識兩造，當時原告幫別人操作楊鐵的股票，要以楊鐵的
    股票借錢，所以伊將原告介紹給被告，由被告借錢給原告。
    因為原告有操作股票的經驗，所以被告就將新東紡織公司的
    股票借給原告操作，操作之獲利原告作為繼續操作股票之資
    金，當時雙方有講好，才簽立72年9月22日、72年10月4日的
    字據；當時都會將股票實體交付受託人；股票是被告借給原
    告等語（見本院卷第82頁至第83頁反面），參以被告於72
    年10月4日書立之字據記載「茲借壹佰零肆萬股，恐空口無
    憑，特立此證明（新東紡織股票）借股人:陳允火中華民國
    七十二年十月四日」、「借據茲借到新東紡織公司股票肆拾
    萬股正。此據。陳允火中華民國七十二年九月二十二日」等
    情，於該字句中已明載「借104萬股」、「借到新東紡織股
    票40萬股」，足徵兩造間就新東紡織股票共144萬股，非但
    有借貸之合意，且已交付，堪認兩造確有借貸12萬5000元，
    及新東紡織股票共144萬股之借貸債權存在。
 3. 原告雖主張系爭抵押權所擔保之債權，除12萬5000元借貸債
    權外，其餘144萬新東紡織股票部分設定系爭抵押權之目的
    係擔保防止伊操作股票時，為圖自己私利而盜買盜賣股票，
    將來被告若有損害可以擔保，並沒有借股票云云，並舉證人
    梁耀郎證述沒有看到被告交付股票給原告，有看到原告在喊
    盤，足見原告否認曾向被告借得上開股票係屬事實云云，及
    新東紡織公司股票共144萬股當時市價約2100萬，倘係借貸
    ，設定300萬元之抵押權與常情不合為據。然查，證人梁耀
    郎係兩造之介紹人，對於本案新東紡織股票之委託操作或交
    付經過，自無時時參與之可能，是證人梁耀郎證稱「沒有看
    到被告交付股票給原告」，自無從推認「被告未交付股票給
    原告」，況且，原告於上開字據已載明「借到」新東紡織股
    票40萬股字樣，其主張未交付股票，自難憑採。再者，原告
    又稱當時新東紡織股票144萬股價值約2100萬元，就該股票
    於當時之實際價值未見原告舉證以明，尚難盡信，又縱使該
    等股票價值已達2100萬元以上價值，倘經當事人合意設定擔
    保之債權額為300萬元，並未違反強制禁止規定或公序良俗
    ，本於私法自治尊重當事人意思之原則，自無不可，難認與
    常情有悖。
  4.依上所陳，原告於72年間確有向被告借得12萬5000元，及新
    東紡織股票共144萬股，已簽具借據3紙，原告並同意提供系
    爭不動產供擔保設定抵押權，足堪認定兩造間確有12萬5000
    元、新東紡織公司股票共144萬股之消費借貸契約成立，原
    告主張：僅向被告借得12萬5000元，就新東紡織股票144萬
    股部分，並無借貸契約關係存在，尚無可採。
 (二)、系爭抵押權所擔保之債權是否因時效而消滅？原告請求塗
    銷上開抵押權之設定登記，是否有理由？
 1. 按以抵押權擔保之債權，其請求權已因時效而消滅，如抵押
    權人於消滅時效完成後，5年間不實行其抵押權者，其抵押
    權消滅，民法第880條定有明文。再按請求權，因十五年間
    不行使而消滅。消滅時效，自請求權可行使時起算。民法第
    125條本文、第128條前段定有明文。而債權未定清償期者，
    債權人得隨時請求清償，為民法第315條所明定，是此項請
    求權自債權成立時即可行使，依民法第128條規定，其消滅
    時效應自債權成立時起算（最高法院28年上字第1760號判例
    參照）。查被告自認系爭借款未約定清償日期（見本院卷第
    21頁、第108頁），而依系爭借款書立日期72年3月19日、72
    年9月22日、72年10月4日起算，迄至原告於100年5月23日起
    訴，顯逾15年，原告主張本件請求權已罹於時效，於法有據
    。
 2. 被告雖主張兩造於借貸成立後，依據原告當時親簽之借據，
    其上並無任何關於到期日之記載，雙方亦無口頭約定到期日
    ，從而本件消費借貸係屬「不定期」，是被告於本件訴訟之
    前從未向原告催告返還，迨至100年6月16日寄出「民事答辯
    暨反訴狀」，應認於斯時始依民法第478條規定催告原告返
    還，無罹於消滅時效云云。惟按民法第478條固規定借用人
    應於約定期限內，返還與借用物種類、品質、數量相同之物
    ，未定返還期限者，借用人得隨時返還，貸與人亦得定一個
    月以上之相當期限，催告返還，惟此所指「貸與人亦得定一
    個月以上之相當期限，催告返還」係給予借用人一個月之恩
    惠期間，亦即借用人於該期間屆滿後，始負遲延責任。是以
    該條規定與消滅時效應自何時起算並無必然關聯，僅為債務
    人應負遲延責任之起點，而非計算消滅時效期間之起點（最
    高法院96年度台上字第1432號裁判意旨參照）。再者，民法
    第478條法文係規定「未定返還期限者，借用人得隨時返還
    ，貸與人亦得定一個月以上之相當期限，催告返還。」，由
    此可見該條所訂一個月以上期限之規定係為保護借用人，以
    便借用人得有合理期間籌措返還借用物，故借用人於催告期
    滿後始負遲延責任。若執此推論貸與人請求權之消滅時效自
    催告期滿後始開始進行，將任由貸與人片面決定時效之起算
    ，而變相使時效期間為無止盡之延長，反使借用人遭受更大
    之不利益，顯與民法第478條之立法本意相悖，且與時效制
    度之設計有違。是被告抗辯本件時效應自原告受催告時起算
    ，尚無可採。酌上各情，原告主張系爭抵押權所擔保之債權
    已罹於時效等語，即屬有據。
  3.另按所有人對於妨害其所有權者，得請求除去之，民法第76
    7條中段亦有明文。被告於原告所有系爭不動產上之抵押權
    所擔保之債權既已分別於87年3月19日、87年9月22日、87年
    10月4日罹於時效，則抵押權人即被告，於消滅時效完成後
    ，5年間不實行其抵押權者，依民法第880條之規定抵押權已
    消滅，抵押權消滅而未經被告塗銷，自已妨害原告之所有權
    ，原告自得基於所有權人之地位，依據民法第767條中段規
    定所有物妨害請求權之法律關係，請求被告塗銷系爭土地抵
    押權之設定登記。從而，原告主張被告於其所有系爭土地設
    定抵押權所擔保之債權不存在，抵押權業已消滅，而依民法
    第767條中段規定之法律關係，請求被告塗銷系爭抵押權設
    定登記，於法有據。
  4.綜上所述，本訴部分原告依民法第767條中段規定之所有物
    妨害請求權，請求被告將原告所有系爭不動產，於72年11月
    1 日所擔保300萬元之抵押權設定登記（收件字號北中地登
    字第035596號）予以塗銷，為有理由，應予准許。
二、反訴部份
    反訴原告提起反訴請求反訴被告返還300萬元，有無理由？
    反訴原告請求反訴被告給付300萬元及其利息部分，業經反
    訴原告提出72年3月19日、72年9月22日、72年10月4日之借
    據3紙為憑，並主張反訴被告向反訴原告借貸新東紡織公司
    股票共144萬股部分，因新東紡織公司股票已下市，故依民
    法第479條規定原得依訂約時之價值約2000萬元請求反訴被
    告返還，惟依訴訟經濟考量，就借貸之新東紡織公司股票
    144萬股與反訴被告自認之借款12萬5000元部分向反訴被告
    共請求給付300萬元等語，然本院既已認定兩造間就12萬
    5000 元及新東紡織公司股票144萬股之消費借貸債權已罹於
    時效，已如前述，故反訴原告依消費借貸契約之法律關係請
    求反訴被告應給付反訴原告300萬元及其遲延利息，自無理
    由，應予駁回。又反訴原告反訴部分既經駁回，其假執行之
    聲請即失所附麗，併予駁回。
陸、本件事證已臻明確，兩造所為之其他陳述、主張並所提之證
    據，經審酌後，認均與本件之結論無礙，爰不一一論述，併
    此敘明。
柒、訴訟費用負擔之依據：民事訴訟法第78條。
中    華    民    國   100    年    12    月    30    日
                  民事第二庭  審判長法  官  張紫能
                                    法  官  吳振富
                                    法  官  黃繼瑜
以上正本係照原本作成
如對本判決上訴，須於判決送達後20日內向本院提出上訴狀。如
委任律師提起上訴者，應一併繳納上訴審裁判費。
中    華    民    國    100    年   12    月    30    日
                                書記官  林珊慧